ACORDAO-COMPLETO-2425816

ACÓRDÃO 7597/2021 ATA 14/2021 - PRIMEIRA CÂMARA

VISTOS, relatados e discutidos estes autos de Pensão Civil, os Ministros do Tribunal de Contas da União, reunidos em Sessão da 1ª Câmara, ante as razões expostas pelo Relator, e com fundamento nos arts. 1º, inciso V, e 39, inciso II, ambos da Lei 8.443, de 16 de julho de 1992, c/c o art. 259, inciso II, do Regimento Interno desta Corte de Contas, ACORDAM em:
9.1. considerar legais os atos constantes das peças 3/5 e 7, relativos às pensões civis de Dailva Bezerra da Silva, Celso Rodrigues de Freitas, Breno Henrique Damaceno Maia, Sidney Junio Damaceno Godoy, Sussi Aparecida Rodrigues Damaceno Maia e de Marilene Rocha de Carvalho Patrício, autorizando-lhes o registro, nos termos do art. 260, § 1º, do Regimento Interno desta Corte de Contas; 
9.2. considerar automaticamente registrado em 1º/10/2020 o ato constante peça 6, relativo à pensão civil de Lilian Miranda Silva, e encaminhar os autos à Secretaria de Fiscalização de Pessoal para a adoção dos procedimentos necessários com vistas à revisão de ofício, nos termos do subitem 9.2.1 do Acórdão 122/2021-TCU-Plenário; e
9.3. dar ciência desta deliberação à Fundação Instituto Brasileiro de Geografia e Estatística.

Pessoal: Pensão Civil. Processo gerado automaticamente com atos priorizados/selecionados pela Sefip.

Primeira Câmara

3. Interessados: Dailva Bezerra da Silva, CPF XXX.111.624-XX; Celso Rodrigues de Freitas, CPF XXX.754.618-XX; Breno Henrique Damaceno Maia, CPF XXX.551.001-XX; Sidney Junio Damaceno Godoy, CPF XXX.968.701-XX; Sussi Aparecida Rodrigues Damaceno Maia, CPF XXX.552.371-XX; Lilian Miranda Silva, CPF XXX.850.221-XX; e Marilene Rocha de Carvalho Patrício, CPF XXX.554.703-XX.

13.1. Ministros presentes: Walton Alencar Rodrigues (Presidente), Benjamin Zymler, Vital do Rêgo e Jorge Oliveira.
13.2. Ministros-Substitutos presentes: Augusto Sherman Cavalcanti (Relator) e Weder de Oliveira.

ACORDAO-COMPLETO-2519892

Acórdão 831/2022 - Plenário

AUGUSTO SHERMAN

Cuidam os presentes autos das Pensões Civis instituídas em favor de Dailva Bezerra da Silva, Celso Rodrigues de Freitas, Breno Henrique Damaceno Maia, Sidney Junio Damaceno Godoy, Sussi Aparecida Rodrigues Damaceno Maia, Lilian Miranda Silva e de Marilene Rocha de Carvalho Patrício, conforme os termos constantes das peças 3/7 cujos atos foram encaminhados ao Tribunal por intermédio do sistema Sisac, na sistemática definida na IN 78/2018, com parecer do órgão de Controle Interno pela legalidade. 
2.	A unidade técnica, ao analisar os fundamentos legais das concessões e as informações prestadas pelo órgão do controle interno, lavrou a instrução vista à peça 9, adiante parcialmente transcrita, com eventuais ajustes de forma:
		" (...) 
EXAME TÉCNICO  
Análise do ato de concessão inicial de pensão civil instituído por Hugo Tavares Dutra (XXX.350.924-XX) 
8.	Ao benefício pensional instituído pelo Sr. Hugo Tavares Dutra habilitou-se Dailva Bezerra da Silva (na condição de companheira) . O ex-servidor faleceu em 1/7/2015.
9.	O ato de concessão inicial não apresenta ilegalidades. No entanto, a ficha financeira apresenta rubrica judicial relativa à Gratificação de Desempenho de Atividade em Pesquisa, Produção e Análise, Gestão e Infra-Estrutura de Informações Geográficas e Estatísticas - GDIBGE, alicerçada em decisão judicial transitada em julgado, tendo os servidores inativos e os pensionistas do IBGE o direito de perceber tal vantagem na mesma proporção que é paga aos servidores em atividade mencionados no art. 80 da Lei 11.355/2006, conforme documentos e análises empreendidas nos TCs Processo 027.178/2018-8 e Processo 013.801/2016-3.
10.	Tendo em vista não haver irregularidades no ato de concessão inicial, o ato pode ser considerado legal e registrado.
Análise do ato de concessão inicial de pensão civil instituído por Ilzimar Rezende da Silva (XXX.969.488-XX) 
11.	Ao benefício pensional instituído pela Sra. Ilzimar Rezende da Silva habilitou-se Celso Rodrigues de Freitas (na condição de companheiro) .
12.	O ato de concessão inicial não apresenta ilegalidades. No entanto, a ficha financeira apresenta rubrica judicial relatada no item 9 desta instrução.
13.	Tendo em vista não haver irregularidades no ato de concessão inicial, o ato pode ser considerado legal e registrado.
Análise do ato de concessão inicial de pensão civil instituído por Ivan da Silva Maia (XXX.498.001-XX) 
14.	Ao benefício pensional instituído pelo Sr. Ivan da Silva Maia habilitaram-se Breno Henrique Damaceno Maia (na condição de filho) , Sidney Junio Damaceno Godoy (na condição de enteado, já excluído por ter atingido a maioridade) ) e Sussi Aparecida Rodrigues Damaceno Maia (na condição de viúva) .
15.	O ato de concessão inicial não apresenta ilegalidades. No entanto, a ficha financeira apresenta rubrica judicial relatada no item 9 desta instrução.
16.	Tendo em vista não haver irregularidades no ato de concessão inicial, o ato pode ser considerado legal e registrado.
Análise do ato de concessão inicial de pensão civil instituído por Jakson Silva (XXX.940.977-XX) 
17.	Ao benefício pensional instituído pelo Sr. Jakson Silva habilitou-se Lilian Miranda Silva (na condição de viúva) .
18.	O ato inicial e a ficha financeira apresentam pagamento concomitante de 'opção' e 'quintos'. Nos termos do Acórdão 2988/2018-TCU-Plenário (Relatora Ministra Ana Arraes) , ficou decidido que os servidores que tenham satisfeito os pressupostos temporais estabelecidos no art. 193 da Lei 8.112/1990 e os requisitos para aposentadoria até 18/1/1995, podem acrescer aos proventos de inatividade, deferidos com base na remuneração do cargo efetivo, o valor da função de confiança, paga pelo valor integral, ou a vantagem dos quintos/décimos/VPNI, de forma não cumulativa, em razão da vedação contida no § 2º do próprio art. 193 da Lei 8.112/1990.
19.	Sendo assim, o ato em tela deve ser considerado ilegal, com negativa de registro.
20.	Ademais, na ficha financeira atual, constatou-se a inclusão de rubrica judicial relatada no item 9 desta instrução. 
Análise do ato de concessão inicial de pensão civil instituído por João Patrício Neto (XXX.887.703-XX) 
21.	Ao benefício pensional instituído pelo Sr. João Patrício Neto habilitou-se Marilene Rocha de Carvalho Patrício (na condição de viúva) .
22.	O ato de concessão inicial não apresenta ilegalidades. No entanto, a ficha financeira apresenta rubrica judicial relatada no item 9 desta instrução. 
23.	Tendo em vista não haver irregularidades no ato de concessão inicial, o ato pode ser considerado legal e registrado.
CONCLUSÃO
24.	Em razão do exposto e tendo em vista as análises realizadas nos atos de concessão de pensão civil de Dailva Bezerra da Silva, Celso Rodrigues de Freitas, Breno Henrique Damaceno Maia, Sidney Junio Damaceno Godoy, Sussi Aparecida Rodrigues Damaceno Maia e Marilene Rocha de Carvalho Patrício, esta Unidade Técnica considera que os atos em tela podem receber a chancela de legalidade e o registro por esta Egrégia Corte.
25.	No caso do ato em favor de Lilian Miranda Silva Cabe, há irregularidade relativa ao pagamento concomitante de 'opção' e 'quintos'. Sendo assim, o ato deve ser considerado ilegal, com negativa de registro.
26.	Registre-se que a análise deste processo levou em conta os dispositivos da Resolução TCU 315/2020 e que o ato com proposta de ilegalidade completará 5 anos no TCU em 1º/10/2020.
 (...) ".
3.	O Ministério Público, neste ato representado pelo Procurados Júlio Marcelo de Oliveira, em sucinto Parecer visto à peça 11, anuiu à proposição da Sefip.
É o Relatório.

não há.

Procurador Júlio Marcelo de Oliveira.

PESSOAL. PENSÃO CIVIL. QUATRO ATOS CONFORME OS NORMATIVOS REGENTES. LEGALIDADE E REGISTRO. IRREGULARIDADE DE UM ATO. PAGAMENTO CUMULATIVO DE QUINTOS COM OPÇÃO. REGISTRO AUTOMÁTICO DA CONCESSÃO PELO DECURSO DO PRAZO QUINQUENAL. RESTITUIÇÃO DOS AUTOS À SEFIP PARA ADOÇÃO DE PROVIDÊNCIAS.

PENSÃO CIVIL (PCIV)

Secretaria de Fiscalização de Integridade de Atos e Pagamentos de Pessoal e de Benefícios Sociais (Sefip).

Versam os presentes autos acerca das Pensões Civis instituídas em favor de Dailva Bezerra da Silva, Celso Rodrigues de Freitas, Breno Henrique Damaceno Maia, Sidney Junio Damaceno Godoy, Sussi Aparecida Rodrigues Damaceno Maia, Lilian Miranda Silva e de Marilene Rocha de Carvalho Patrício, concedidas pelo Fundação Instituto Brasileiro de Geografia e Estatística. 	
2.	A unidade técnica opinou pela ilegalidade da pensão civil de Lilian Miranda Silva (peça 6) , em razão da inclusão nos proventos de parcela de "Quintos" cumulativamente com a vantagem denominada de "Opção".  Quanto aos atos constantes das peças 3/5 e 7, alusivos às pensões civis de Dailva Bezerra da Silva, Celso Rodrigues de Freitas, Breno Henrique Damaceno Maia, Sidney Junio Damaceno Godoy, Sussi Aparecida Rodrigues Damaceno Maia e de Marilene Rocha de Carvalho Patrício, a unidade técnica concluiu pela legalidade das concessões uma vez que se encontram em consonância com a regência, proposta a que anuiu o representante do Ministério Público. 
3.	Manifesto-me de acordo com a proposta de legalidade dos atos constantes das peças 3/5 e 7. Já no tocante à pensão civil deixada em favor de Lilian Miranda Silva, a despeito da correta instrução levada a cabo pela unidade técnica, outro deslinde deverá ser dado à questão. É que exsurge do documento constante da peça 6, a informação de que o ato concessório deu entrada nesta Corte de Contas no dia 1º/10/2015, portanto há mais de cinco anos, de sorte que a hipótese presente atrai o novel entendimento adotado por este Tribunal em decorrência da decisão do STF no âmbito do RE 636.553, em que restou fixado o prazo de cinco anos para uma resolução de mérito de processos de concessão, após o qual esses atos serão considerados definitivamente registrados.  
4.		Assim, por esses fundamentos, entendo que o ato inicial da aposentadora da Sr.ª Lilian Miranda Silva, deve ser considerado tacitamente registrado desde 1º/10/2020, considerando os cinco anos transcorridos. Todavia, no lastro do que vem decidindo esta Corte de Contas, os autos devem ser encaminhados à Sefip para adoção das medidas com vistas à revisão de ofício, nos termos preconizados na decisão dos embargos de declaração opostos ao mencionado RE 636.553. 
            	Ex positis, divergindo, em parte, da proposta alvitrada pela unidade técnica e do Parecer do representante do Ministério Público, manifesto-me por que o Tribunal aprove o acórdão que ora submeto à deliberação deste Colegiado. 
TCU, Sala das Sessões, em 4 de maio de 2021.
AUGUSTO SHERMAN CAVALCANTI 
Relator